最高法院刑事判決　　　　　　一○○年度台上字第一九三三號
上　訴　人　台灣高等法院檢察署檢察官　
被　　　告　鄭敏政
　　　　　　林坤山
共　　　同
選任辯護人　王東山律師
上列上訴人因被告等業務過失致人於死案件，不服台灣高等法院
中華民國九十七年十二月十七日第二審判決（九十七年度勞安上
訴字第三號，起訴案號：台灣基隆地方法院檢察署九十五年度偵
字第四六三八號），提起上訴，本院判決如下：
    主  文
原判決關於鄭敏政、林坤山部分均撤銷，發回台灣高等法院。
    理  由
本件原判決以公訴意旨略以：被告鄭敏政係永然船務代理業股份
有限公司（下稱永然公司）負責人，被告林坤山係該公司總經理
，均為從事船舶勞務業務之人，於雇工從事業務時，本應依勞工
安全衛生法第五條第四款：「雇主對防止裝卸、搬運等作業中引
起之危害，應有符合標準之必要安全衛生設備」，及勞工安全衛
生設施規則第一百六十七條第一、四、五款：「雇主使勞工於載
貨台從事單一之重量超越一百公斤以上物料裝卸時，應指定專人
採取下列措施：一、決定作業方法及順序，並指揮作業。四、從
事解纜或拆墊之作業時，應確認載貨台上之貨物無墜落之危險。
五、監督勞工作業狀況」等相關規定，注意貨物固定及解固業務
本身之工作環境、危害因素等，並備置必要之安全衛生設備及採
取必要之措施，以防範災害之發生。然於民國九十二年十月十二
日晚間，陳叔民（經台灣高等法院以九十四年度勞安上訴字第九
號判處有期徒刑四月確定）承攬永然公司轉包其代理之水晶輪所
載運之電扶梯，於碼頭之解固作業，偕同派遣之工人許志昌、陳
志成及陳智斌等三人，在基隆市基隆港東三號碼頭，從事電扶梯
與船用拖板車分離之解固工作時，永然公司派駐現場指揮貨物裝
卸之總經理林坤山，既未自行或指定專人告知指示實際應為解固
之工作範圍，亦未檢查及告知交付解固之電扶梯使用之船用拖板
所利用之工字鐵加長部分，拖板車本體與工字鐵間有未焊接之重
大瑕疵，陳叔民亦未檢點及確認該加長支撐用之工字鐵與拖板車
本體間未如往常為焊接，僅以鐵鍊圈綁，亦未在場指揮及監督工
人作業，任由許志昌、陳志成及陳智斌等三人自行在基隆港東三
號碼頭執行上開業務。許志昌及陳志成在電扶梯及板架間，仍依
往例鬆綁板架與工字鐵間鐵鍊時，因二者間未有焊接，該工字鐵
於鬆綁之際即基於槓桿原理而向上翹起，許志昌及陳志成因閃避
不及，即被夾於工字鐵及電扶梯間，陳志成因此受有右側肺部挫
傷併血胸等傷害；許志昌受有頭部及胸腔出血等傷害，雖經緊急
送醫急救，仍因傷重不治死亡，因認鄭敏政、林坤山所為，涉犯
刑法第二百七十六條第二項業務過失致死罪、第二百八十四條第
二項業務過失傷害罪（起訴書原誤載此部分未據告訴，業據蒞庭
檢察官以補充理由書更正，並補列上開起訴法條）及勞工安全衛
生法第三十一條第一項所示違反同法第五條第一項規定，致發生
同法第二十八條第二項第一款職業災害罪嫌。經原審審理結果，
以不能證明被告等犯罪，因而維持第一審諭知被告等無罪之判決
，駁回檢察官在第二審之上訴（檢察官對永然公司上訴部分，因
上訴不合法，原審已另從程序上駁回其上訴確定）；固非無見。
惟查：（一）審理事實之法院對於被告有利及不利之證據，應一
律注意，詳為調查，綜合全案證據資料，本於經驗法則及論理法
則以定其取捨，並將取捨證據及得心證之理由於判決內詳為說明
，方為適法。原判決除採證人即行政院勞工委員會北區勞動檢查
所（下稱勞委會北區勞檢所）檢查員黃能才於另案（台灣基隆地
方法院九十四年度勞安訴字第一號陳叔民業務過失致死等案件）
九十三年三月二十五日偵查中之證詞外，並採黃能才於本案原審
之部分證詞，資為有利於被告等之認定。然依卷內資料，黃能才
於本案原審另證稱：「（檢察官問：你在報告第十五頁有表達因
為永然公司沒有用書面或是會議的形式具體告知定佳工程行有關
本件施作環境、危險因素以及其他衛生安全措施？）是的。（檢
察官問：這方面沒有具體告知涉嫌違反勞工安全衛生法哪些規範
？）我的報告書上載明，違反第五條第一項的規定。（檢察官問
：本件因為沒有具體告知在前，而之後又發生許志昌施作時不慎
遭壓斃之事件，依你的專業認知二者是否有因果關係存在？）當
初的看法是認為永然公司的專業智能應該較定佳工程行為專業，
所以勞工安全衛生法第十七條也有規定，事業單位交付承攬的時
候要有相關的危害告知，當初我們認為兩者是有因果關係。（檢
察官問：你有如此的認知，因此在檢查報告第十五頁末三行有敘
述永然公司也涉犯刑法第二百七十六條第二項罪嫌，是否如此？
）是的。（檢察官問：是否要適用第十八條第二項來指定承攬人
之一來負責第十八條第一項的相關措施？）就我現在對於勞工安
全衛生法第十八條的認知，是的（檢察官問：就你當時的檢查，
他們有沒有依照第十八條第二項來做指定的動作？）沒有等語（
見原審卷第二百零一頁正、反面、第二百零二頁反面）。並有卷
附勞委會北區勞檢所九十二年十一月十九日勞北檢綜字第092101
7467號函所附檢查報告書可稽。其所述及該報告相關內容如果屬
實，即於被告等不利，原判決未說明摒棄不採之理由，遽行判決
，有判決不備理由之違背法令。（二）勞工安全衛生法施行細則
第二十四條規定：本法第十八條所稱共同作業，係指事業單位與
承攬人、再承攬人所僱用之勞工於同一期間、同一工作場所從事
工作，依卷附勞委會九十七年八月六日勞檢5 字第0970021223號
亦函釋甚詳，並說明該會早已廢止不再援用八十一年一月十一日
（81）台勞安一字第30197 號函釋內容，乃原判決竟引用已廢止
之函釋作為判決被告等無罪之依據（見原判決正本第十五頁第一
至三行，其中第30197號誤載為35197號），顯有違誤。（三）原
判決依證人即當日從事本案解固工作之定佳工程行負責人陳叔民
之證詞，認定當天係被告經營之永然公司經理顏貫丞電話通知陳
叔民帶工人至基隆港東三碼頭從事解固工作；另依卷內資料，永
然公司名義上固係經營登記之船務代理業務，然長期以來實際上
另有以家族成員變相承攬或另立公司等方式，為航商完成解固業
務等其他船舶勞務，以提供一貫完善的作業服務，順利經營其登
記船舶代理業務（見原判決正本第十四頁）；而依證人蔡枝協、
顏貫丞、林坤山、陳天送、賴萬華、陳智斌之證述，當天永然公
司確係將理貨部分交予三協理貨行；解固部分交予定佳工程行；
裝卸部分交予鎮洲裝卸公司；另自行僱工派遣台車司機於現場作
業進入船艙，將至少六個拖板車上之貨物運至碼頭上，再由定佳
及鎮洲進行第二次解固及卸載，復派被告林坤山至現場監督等情
。如果無訛，則該電扶梯之解固工作，不論在船上或碼頭上，似
均屬當日同一期間內水晶輪相關卸載工作施工之範圍，而其各項
作業間，似具有相互關連性之關係存在，則被告等經營之永然公
司是否為統包事業單位？能否謂仍非勞工安全衛生法第十八條所
稱之共同作業？均攸關被告等過失責任之有無，亦有詳加調查釐
清之必要。乃原判決僅以「該公司當時並無僱用勞工同時參與施
工情事，非屬同法第十八條共同作業之情形」云云（見原判決第
十五頁）尚嫌速斷。以上，或為檢察官上訴意旨所指摘，或為本
院得依職權調查之事項，應認原判決仍有撤銷發回更審之原因。
據上論結，應依刑事訴訟法第三百九十七條、第四百零一條，判
決如主文。
中    華    民    國  一○○  年    四    月  二十一  日
                      最高法院刑事第五庭
                          審判長法官  林  永  茂  
                                法官  蘇  振  堂  
                                法官  林  立  華  
                                法官  蔡  國  在  
                                法官  陳  春  秋  
本件正本證明與原本無異
                                      書  記  官  
中    華    民    國  一○○  年    四    月  二十九  日
                                                      Q